【裁判字號】    90,上,347
【裁判日期】    900919
【裁判案由】    清償借款
【裁判全文】
臺灣高等法院臺中分院民事判決      九十年度上字第三四七號
    上   訴   人  甲  ○
    兼訴訟代理人  丙○○
    被  上 訴 人  乙○○
    複  代 理 人  胡振霖
右當事人間清償借款事件，上訴人對於中華民國九十年四月二十七日臺灣台中地方法
院第一審判決（八十九年度訴字第三五九二號），提起上訴，本院判決如左：
      主      文
原判決關於上訴人甲○部分廢棄。
右開廢棄部分被上訴人第一審之訴及假執行之聲請均駁回。
丙○○之上訴駁回。
第一、二審訴訟費用由上訴人丙○○負擔二分之一，其餘由被上訴人負擔。
      事實及理由
一、被上訴人即原審原告乙○○主張：上訴人即原審被告甲○、丙○○二人於民國（
    以下同）八十七年二月十日共同向被上訴人借款新台幣（以下同）三百五十萬元
    ，當時並未約定利息及還款日期，嗣經被上訴人依民法第四百七十八條之規定，
    屢次催討，均置之不理，為此依消費借貸之法律關係，訴請上訴人兩人給付被上
    訴人三百五十萬元，及自起訴狀繕本送達翌日起至清償日止，按年息百分之五計
    算之利息等語。經原審為被上訴人全部勝訴之判決，於本院聲明：駁回上訴。上
    訴人二人則以：被上訴人於八十七年二月十日所交付之三百五十萬元，係償還被
    上訴人於八十二年至八十六年間向上訴人所借三百餘萬元本息。上訴人二人於八
    十七年二月間財務狀況正常，不需向被上訴人借錢。收受被上訴人交付之支票後
    ，亦存放於銀行，並無他用。反之，被上訴人並無正當職業，因於八十六年十一
    月間變賣其父四筆土地週轉。證人吳炮與被上訴人於八十九年五月間至上訴人住
    處係商談被上訴人及上訴人甲○之父（即上訴人丙○○岳父）遺產處理事，與本
    件無關，上訴人亦未向被上訴人承認本件借款等語置辯。故聲明求為廢棄原判決
    ，駁回被上訴人在第一審之訴。
二、查被上訴人主張上訴人二人於八十七年二月十日共同向被上訴人借款三百五十萬
    元之事實，其中上訴人丙○○部分業據其提出與所述相符之安泰商業銀行支票申
    請書三份為證。證人盧家豪於原審亦到場結證：伊是安泰銀行沙鹿分行行員，負
    責辦理存款業務，八十七年二月間，被上訴人與上訴人丙○○一起至銀行，被上
    訴人欲提前解約一筆大額存款，伊問被上訴人為何要提前解約，被上訴人稱係因
    其姊夫欲借用，被上訴人本來是要提領現金，基於風險考量，伊建議被上訴人申
    請銀行支票比較安全，而且可留下紀錄，所以後來由伊簽發三張銀行支票等語。
    （見原審卷第一八○頁）證人即兩造之舅舅吳炮亦到庭證稱：八十九年五月間，
    伊曾與被上訴人一起至上訴人家中催討上訴人向被上訴人借用之三百五十萬元，
    當時丙○○也承認向被上訴人借款一事，上訴人說如果要還錢就需賣土地，因土
    地價格很便宜，若土地出售虧錢，要由被上訴人負責，後來有去調解委員會調解
    ，調解時上訴人就不承認借款一事等語。而上訴人丙○○亦自認確有收受被上訴
    人交付之上開金額無訛。綜上以觀，足認被上訴人主張上訴人向其借貸系爭款項
    ，其中丙○○部分之事實，堪可信為真實。丙○○雖以前詞置辯，並提出借款明
    細表、存摺、銀行帳戶、土地謄本、土地所有權移轉登記申請書、增值稅繳款書
    、扣繳憑單等均影本為證，並請求訊問證人王春吉。惟按原告對於自己主張之事
    實已盡證明之責後，被告對其主張，如抗辯其不實並提出反對之主張者，則被告
    對其反對之主張，亦應負證明之責，此為舉證責任分擔之原則，最高法院著有十
    八年上字第二八五五八號判例可資參照。經查丙○○所提出之借款明細表，僅係
    其臨訟時自己製作之被上訴人向其借款時間、金額明細，並不足以證明被上訴人
    有向其借錢，其曾交錢予被上訴人之事實。至於丙○○所舉出之證人王春吉則證
    稱：「我認識丙○○，但確切如何借錢我不知道，我沒有聽到乙○○開口借錢，
    我去丙○○家，我只問丙○○何以乙○○最近常來，丙○○只告訴我因為乙○○
    來拿錢，至於他們之間有無借錢，我不清楚。」（見本院卷第二十六頁）。亦不
    足以證明被上訴人曾向丙○○借錢之事實。至於丙○○所提出之存摺等其餘財產
    證據，僅足以證明兩造之部分財務況而已，並不足以證明被上訴人確向丙○○借
    款之事實，況且縱如丙○○所述，其較被上訴人財務狀況佳，亦不當然可以推論
    被上訴人向丙○○借款之事實。依前揭判例之意旨，應認丙○○所辯：被上訴人
    於八十七年二月十日所交付之三百五十萬元，係用以償還八十二年至八十六年間
    向伊借款三百餘萬元之本息，伊未向被上訴人借款云云，不可採信。
三、被上訴人另主張上訴人甲○向其借款之部分：經查甲○固始終否認有向被上訴人
    借款之事實。而被上訴人將右揭系爭款交付予借款人所用之支票，其受款抬頭人
    僅列丙○○一人而已，有被上訴人所提出之支票申請書影本三紙可稽（見原審卷
    第七頁）。況且證人盧家豪亦僅證稱：被上訴人告訴伊是丙○○要借錢，並沒有
    說甲○要借錢，八十七年二月間僅看到丙○○到銀行云云（見本院卷辯論筆錄）
    。並不足以證明甲○向被上訴人借款之事實。證人吳炮則證稱：「八十九年五月
    間我曾與乙○○一起到甲○家，丙○○當時有承認向乙○○借了三五○萬元，甲
    ○也承認有借錢，但甲○沒有承認是他本人借錢，甲○要求慢慢還．．．」（見
    同上筆錄）。查證人吳炮雖曾提及「甲○也承認有借錢」，但進一步敘明，甲○
    並非承認其本人有向被上訴人借款之事實，吳炮所謂「甲○也承認有借錢．．．
    要求慢慢還」乙節，充其量僅能解釋為甲○於其丈夫（丙○○）承認向被上訴人
    借錢情況下，順勢表示其夫婿向被上訴人借款，請求能緩期清償之態度。何況依
    被上訴人所舉出之上開支票申請書影本及證人盧家豪等其他事證，均不足以證明
    甲○向被上訴人借款之事實，尚難僅依吳炮證言遽認甲○有向其借款之事實。綜
    上所述，被上訴人就其主張甲○向其借款部分，並未盡舉證責任，其主張自難採
    信。
四、按借用人應於約定期限內，返還與借用物種類、品質、數量相同之物，未定返還
    期限者，借用人得隨時返還，貸與人亦得定一個月以上之相當期限，催告返還，
    民法第四百七十八定有明文。本件被上訴人自八十九年五月請求上訴人丙○○返
    還借款迄起訴時已逾一個月以上期限。從而被上訴人本於消費借貸法律關係，請
    求上訴人給付一百七十五萬元，及自起訴狀繕本送達翌日即八十九年十一月十日
    起至清償日止，按年息百分之五計算之利息，為有理由，應予准許。原審就丙○
    ○借款部分為上訴人勝訴判決，並依兩造聲明，酌定相當擔保金額宣告假執行或
    免為假執行，均無違誤。丙○○仍執陳詞上訴，為無理由，應予駁回。另按數人
    負同一債務，而其給付可分者，除法律另有規定或契約另有訂定外，應各平均分
    擔之。經查被上訴人係主張上訴人二人共同向其借款三百五十萬元，而法律或契
    約並未另有訂定，故對丙○○請求部分，應僅為其中之一半即一百七十五萬元之
    本息，併此敘明。至於甲○部分，因被上訴人並未能舉證證明甲○有向其借款之
    事實，應認被上訴人之請求為無理由，原判決認甲○亦應共同返還借款，尚有違
    誤，甲○據此上訴為有理由，本院應將原判決此部分廢棄，駁回被上訴人之請求
    ，其訴既經駁回，假執行之聲請亦失所附麗，併予駁回。
五、據上論斷，本件甲○之上訴有理由，丙○○之上訴無理由，依民事訴訟法第四百
    四十九條第一項、第四百五十條、第七十八條，判決如主文。
中      華      民      國    九十      年      九      月     十九     日
~B1民事第六庭審判長法  官  吳火川
~B2                法  官  饒鴻鵬
~B3                法  官  陳繼先
右為正本係照原本作成。
上訴人丙○○、被上訴人均得上訴。
如對本判決上訴，須於收受判決送達後二十日內向本院提出上訴書狀，其未表明上訴
理由者，應於提出上訴後二十日內向本院提出上訴理由書（須按他造人數附具繕本）
，並繳納送達用雙掛號郵票拾份（每份參拾肆元）。
上訴時應提出委任律師或具有律師資格之人之委任狀；委任有律師資格者，另應附具
律師及格證書及釋明委任人與受任人有民事訴訟法第四百六十六條之一第一項但書或
第二項（詳附註）所定關係之釋明文書影本。
~B                書記官  郭文華
中      華      民      國    九十      年      九      月    二十一    日
附註：
民事訴訟法第四百六十六條之一（第一項、第二項）
對於第二審判決上訴，上訴人應委任律師為訴訟代理人。但上訴人或其法定代理人具
有律師資格者，不在此限。
上訴人之配偶、三親等內之血親、二親等內之姻親，或上訴人為法人、中央或地方機
關時，其所屬專任人員具有律師資格並經法院認為適當者，亦得為第三審訴訟代理人
。
                                                                        Ｙ


司法院資訊處製作；財團法人民間司法改革基金會備份。
